臺灣高等法院臺南分院刑事判決　　　　　　 九十一年度上訴字第一一九八號　 Ｃ
　　　上　訴　人　臺灣雲林地方法院檢察署檢察官
　　　被　　　告　丙　○　○
右上訴人因被告偽造文書等案件，不服臺灣雲林地方法院九十一年度訴緝字第一二號
中華民國九十一年九月六日第一審判決（起訴案號：臺灣雲林地方法院檢察署八十九
年度偵緝字第一七五號），提起上訴，本院判決如左：
      主      文
原判決撤銷。
丙○○以詐術得財產上不法之利益，累犯，處有期徒刑陸月，如易科罰金，以參佰元
折算壹日。
      事      實
一、丙○○曾於八十四年間因詐欺罪經臺灣臺中地方法院判處有期徒刑七月確定，並
    於八十五年五月二十五日執行完畢，猶不知悔改，明知其經濟狀況不佳，積欠中
    華電信股份有限公司電話費無法支付，竟基於不法所有之犯意，於八十九年五月
    十五日持甲○○身分證，交予不知情之乙○○，命乙○○代刻甲○○印章一枚，
    持至斗六市○○路三十八號中華電信股份有限公司臺灣中區電信分公司雲林營運
    處（下稱中華電信公司雲林營運處），申請將友人歐津梁所有而允其過戶使用之
    0000000號及0000000號兩線市內電話，移轉登記甲○○名下，並
    裝置於丙○○雲林縣斗六市○○路八六號六樓之一住處使用，致中華電信公司陷
    於錯誤辦理過戶，丙○○於申請門號供己使用後，未曾繳交電話費，共詐得新臺
    幣（下同）二萬六千七百七十八元之電話利益。
二、案經雲林縣警察局斗六分局報告臺灣雲林地方法院檢察署檢察官偵查起訴。
      理      由
壹、有罪部分：
一、訊之被告丙○○固坦承將被害人甲○○之身分證交付證人乙○○，並託乙○○代
    刻甲○○印章後，再至中華電信公司雲林營運處，申請將歐津梁所有允其過戶使
    用之上開二線電話，移轉登記用戶為古登美供己使用，且積欠電話費未清償等情
    ，惟否認有何詐欺得利犯行，辯稱：因為電話費未繳不能辦理過戶，才向甲○○
    借身分證申辦電話，當時有表明會付電話費用，但後來遭通緝始無法履行承諾云
    云。
二、經查：
（一）0000000號及0000000號兩線市內電話，係被告經過原使用人歐
      津梁同意過戶，由證人乙○○持甲○○身分證及代刻印章至中華電信公司雲林
      營運處申辦一節，業據證人歐津梁於偵查中及乙○○於警訊、偵審中證述綦詳
      ，亦經承辦人員花藝菁於原審證述屬實，並有該二線電話室內電話業務申請書
      在卷可參。被告自申辦前揭二線市內電話，共積欠八十九年五月至八十九年七
      月，共計二萬六千七百七十八元，迄今仍未繳納一節，亦經中華電信公司雲林
      營運處八十九年十二月二十七日以雲斗客字第八九Ｄ二九００三六三號函覆及
      上揭二線電話通訊聯絡紀錄明細附卷可佐，足認該二線電話均係被告以甲○○
      名義申請使用，且被告自申辦電話後從未繳交電話費用。
（二）訊據被告自承：「他（指甲○○）是我朋友，我向他借身分證辦理過戶用的。
      我有告訴他說我因為電話費未繳不能辦理過戶」「當時我知道我有積欠電話費
      」「那時我身上沒有錢，他（甲○○）也一直催我繳錢，當時我也正在通緝中
      」等語在卷（詳本院九十一年十一月十九日審判筆錄及九十一年十一月十三日
      訊問筆錄），被告明知當時經濟狀況不佳，積欠中華電信公司電話費而無法申
      辦電話，竟委由乙○○改以甲○○名義，另向中華電信公司雲林營運處申辦二
      線電話，致中華電信公司陷於錯誤辦理過戶，使被告得繼續使用該公司電信通
      話服務，足認被告有詐欺得利之犯行。又被告明知無力繳交電話費，仍以他人
      名義申辦二線電話使用，且從未繳交電話費反逃匿無蹤，顯見被告自始即有以
      他人名義申辦電話，向中華電信公司詐得使用電話利益之意圖甚明。
（三）綜上所述，被告所辯顯係卸責之詞，委無足採，被告此部分以詐術向中華電信
      公司申辦二線電話並取得通話利益之犯行，事證已明，被告犯行洵堪認定。
三、核被告丙○○所為，係犯刑法第三百三十九條第二項詐欺得利罪。又被告曾於八
    十四年間因詐欺罪經臺灣臺中地方法院判處有期徒刑七月確定，於八十五年五月
    二十五日執行完畢，有臺灣高等法院被告全國前案紀錄表一份在卷可稽，其於五
    年內再犯本件有期徒刑以上之罪，為累犯，應依刑法第四十七條規定，加重其刑
    。又被告行為後，刑法第四十一條業經立法院於九十年一月四日修正，將得易科
    罰金之適用範圍擴大為最重本刑五年以下有期徒刑之罪，並經總統於九十年一月
    十日公布，而於九十年一月十二日起生效，修正後之刑法第四十一條並規定「犯
    最重本刑為五年以下有期徒刑以下之刑之罪，而受六個月以下有期徒刑或拘役之
    宣告，因身體、教育、職業、家庭之關係或其他正當事由，執行顯有困難者，得
    以一元以上三元以下折算一日，易科罰金」，比較刑法第四十一條新舊法結果，
    以新法最有利於行為人，自應適用新法。原審疏未詳察，就詐欺得利罪部分，遽
    依被告丙○○片面所辯，即諭知被告此部分無罪，自有未洽。檢察官上訴意旨，
    執以指摘原判決不當，為有理由，自應由本院撤銷改判。爰審酌被告明知無力支
    付電話費用仍以他人名義申辦電話之犯罪動機，造成中華電信公司營業損失，迄
    今仍未支付電話費（中華電信公司與甲○○、乙○○達成民事和解，由甲○○、
    乙○○各負擔一萬三千三百八十九元分期繳納，此有臺灣雲林地方法院九十一年
    度六小調字第二九號調解筆錄及甲○○庭呈付款收據影本十二張在卷可稽）及否
    認犯罪之態度等一切情狀，量處如主文第二項所示之刑，並諭知如易科罰金之折
    算標準，以資懲儆。
貳、不另為無罪諭知部分：
一、公訴意旨另以：丙○○於八十九年四、五月間，在不詳時地拾獲甲○○於同年四
    月二日，在雲林縣斗六市○○路遺失之國民身分證一張，竟意圖為自己不法之所
    有而侵占入己。丙○○明知未經甲○○同意及授權，竟於八十九年五月十五日將
    上開甲○○身分證，交予不知情之乙○○，並命乙○○偽刻甲○○印章一顆，繼
    持之至斗六市○○路三十八號中華電信公司雲林營運處，偽以甲○○名義，於足
    以表示一定意思之市內電話異動申請書私文書二紙上之「新客戶簽章」欄接續蓋
    用上開偽造之「甲○○」印章，偽造「甲○○」印文二枚，製作甲○○名義為新
    客戶之電話異動申請書，持向中華電信公司雲林營運處，申請將其友人歐津梁所
    有而允其過戶使用之0000000號及0000000號兩線市內電話，移轉
    登記於甲○○名下供己使用，因認丙○○涉犯刑法第三百三十七條侵占遺失物罪
    、第二百十六條、第二百十條行使偽造私文書罪嫌云云。
二、按犯罪事實應依證據認定之，無證據不得推定其犯罪事實；又不能證明被告犯罪
    者，應諭知無罪之判決，刑事訴訟法第一百五十四條、第三百零一條第一項前段
    分別定有明文。次按告訴人之告訴，本以使被告受刑事追訴為目的，故其陳述是
    否與事實相符，自應調查其他證據以資審認，苟其所為攻擊之詞，尚有瑕疵，未
    予究明，即不能遽採為斷罪之基礎，最高法院六十九度臺上字第一五三一號判例
    可資參照。
三、公訴人認丙○○涉犯前開罪嫌，無非係以告訴人甲○○於警訊、偵查指訴上情綦
    詳，並有中華電信公司雲林營運處函覆上開二線電話之積欠費用及甲○○出具之
    切結書一紙，復有證人歐津梁、乙○○證詞為其依據。然訊之被告丙○○則堅決
    否認有何侵占遺失物、行使偽造私文書等犯行，辯稱：與告訴人甲○○乃朋友關
    係，因需申請電話故向告訴人甲○○商借身分證，並經告訴人甲○○同意以其名
    義申請上開二線電話，事後因故無法繳清電話費，並非冒用其名義申請電話使用
    等語。經查：
（一）丙○○使用之上開二線電話，原係證人歐津梁申請使用，因移機費用較便宜，
      經得歐津梁同意，丙○○乃交付甲○○身分證予證人乙○○，再由乙○○代刻
      印章至中華電信公司雲林營運處辦理等情，雖據證人乙○○於警訊、偵審中及
      歐津梁於偵查中證述明確（詳警卷、八九年偵字第三六五八號偵查卷第十一頁
      、原審卷第六四頁、本院九十一年十月三十日訊問筆錄），然就甲○○指訴丙○○未取得同意使用身分證申辦電話一節，證人乙○○於原審證稱：去申辦電
      話前曾打甲○○家中電話確認過，甲○○有在電話中說身分證是她借給丙○○
      等語（詳原審卷第六六頁），於本院調查時亦堅稱曾致電向甲○○確認過，惟
      經甲○○堅詞否認接過該通電話後，乙○○復證述：確實有打電話，但不知道
      是否被告有找人充當甲○○接通電話等語（詳本院九十一年十月三十日訊問筆
      錄），則丙○○究有無取得甲○○同意以其身分證申辦電話，證人歐津梁及乙○○之證詞中均無法確認。
（二）又甲○○就丙○○辯稱兩人係朋友關係一事，先係陳稱：只有與朋友和女兒一
      起去唱歌時看過被告一次等語，嗣經被告陳稱確實認識甲○○並借過錢等情後
      ，甲○○又改稱：與被告唱歌認識後，他有借過幾次錢等語（詳原審卷第四六
      至四七頁），則被告辯稱：先前即認識甲○○一節，並非無據。甲○○倘確遺
      失身分證，遭人冒名申請電話，大可向檢察官陳明認識被告，然竟陳稱僅見過
      被告一次，所為證詞顯然避重就輕。另對於身分證遺失一事，甲○○雖證稱曾
      經向雲林縣斗六分局長安派出所報警，經函查結果，因九十年桃芝颱風一事，
      導致該所二樓嚴重淹水，並將保存之八十九年一月至十月份員警工作記錄簿毀
      之，故無法提供甲○○所稱報案紀錄等情，有該所九十一年八月二十三日函文
      一紙附於本院卷可參，雖查無可資佐證甲○○報警是否屬實，然就何時遺失一
      節，其於警訊時陳稱：於斗六市○○路上遺失等語（詳警卷）；於原審時則稱
      ：「我平常都放在家裏，八十九年四月間我因為擔任電動玩具大夜班的職務，
      常常因受警察臨檢而將身分證放在身上，某日我去洪揚醫院看完病後就發現身
      分證不見了」等語（詳原審卷第四四頁）；於本院調查時則改稱：「我上班有
      將身分證放在皮包內，回家時要拿身分證給別人看，結果找不到」等語（詳本
      院九十一年十月三十日訊問筆錄），所述情節前後不一，則甲○○身分證是否
      確係遺失，已非無疑。
（三）再者甲○○雖於原審陳稱：是中華電信人員打電話詢問我為何不繳納電話費用
      才知道有該二線電話云云（詳原審卷第四三頁），然本案係由甲○○於八十九
      年七月二十八日偕其女至中華電信公司雲林營運處申訴遭人冒名聲請過戶，並
      由甲○○簽具切結書一節，業據該營運處於八十九年十二月二十七日以雲斗客
      字第八九Ｄ二九００三六三號函覆在卷（詳八十九年度偵緝字第一七五號偵查
      卷第三十頁），並經證人即中華電信公司雲林營運處職員花藝菁於原審證稱：
      「（本件如何發覺？）是甲○○來公司說他的身分證遺失，所以他對於申請電
      話過戶並不知情，電話費她不願意支付，並寫下切結書，所以我們才知道電話
      有被盜用的情事」「（是否因本件電話費未繳而向甲○○詢問？）沒有，一般
      用戶逾期未繳電話費時，我們都是用電話語音催繳，最後再用書面催告，並不
      會另外打電話通知，而且我們如果要停用戶的電話會用雙掛號催告函告知用戶
      的裝機地址及住所地址，不會以人為的方式為之，且我查過我們的檔案也沒有
      相關任何催告甲○○繳費的資料」「（本件電話費帳單的送達地址為何？）同
      裝機地址為斗六市○○路八十六號六樓之一」等語在卷（詳原審卷第六三頁）
      ，是以甲○○所述經中華電信人員通知一節，與該公司作業程序有違，顯有瑕
      疵。甲○○既未收受電話費帳單，中華電信公司亦從未以人工撥打電話之方式
      通知繳費，甲○○能主動告知中華電信雲林營運處並簽立切結書，其對於丙○○以其名義申請電話過戶使用未繳費等情，當屬知悉，否則焉能主動告知遭冒
      名申請電話之理？此益徵丙○○所辯：係向甲○○商借身分證並經同意以其名
      義申請電話使用等情，較告訴人之指述為合理可信。
四、綜上，被告被查獲時，自偵查至本院審理時均辯稱上情一致，而甲○○指訴情節
    前後不符，顯有瑕疵，被告上開所辯，應屬有據，尚堪採信。此外復查無其他積
    極證據足資證明被告確有公訴意旨所指侵占遺失物、行使偽造私文書等部分犯行
    ，惟因公訴人認此部分，與前揭詐欺得利部分，有牽連犯關係，屬裁判上一罪，
    爰不另為無罪諭知。
據上論結，應依刑事訴訟法第三百六十九條第一項前段、第三百六十四條、第二百九
十九條第一項前段、刑法第三百三十九條第二項、第二條第一項前段、第四十一條第
一項前段、第四十七條，罰金罰鍰提高標準條例第一條前段、第二條，判決如主文。
本案經檢察官廖椿堅到庭執行職務。
中    華    民    國      九十一      年      十二      月    三        日
                                  臺灣高等法院臺南分院刑事第一庭
                                      審判長法官  茆    臺    雲
                                            法官  蔡    長    林
                                            法官  李    文    福
右正本證明與原本無異。
檢察官如不服本判決，應於判決送達後十日內向本院提出上訴書。
                                      法院書記官  李    良    倩
中    華    民    國      九十一      年      十二      月    四        日
附錄法條：
刑法第三百三十九條：
意圖為自己或第三人不法之所有，以詐術使人將本人或第三人之物交付者，處五年以
下有期徒刑、拘役或科或併科一千元以下罰金。
以前項方法得財產上不法之利益或使第三人得之者，亦同。
